ACORDAO-COMPLETO-2532474

ACÓRDÃO 4196/2022 ATA 28/2022 - SEGUNDA CÂMARA

VISTO, relatado e discutido este recurso de reconsideração interposto por Marcius Beltrão Siqueira, ex-prefeito do município de Penedo/AL, gestões 2013/2016 e 2017-2020, contra o Acórdão 5126/2021-TCU-Segunda Câmara, de natureza condenatória;
ACORDAM os Ministros do Tribunal de Contas da União, reunidos em sessão da 2ª Câmara, ante as razões expostas pelo Relator, em:
9.1. conhecer do presente recurso para, no mérito, negar-lhe provimento; e
9.2. dar ciência desta decisão ao recorrente e demais interessados.

Recurso de reconsideração interposto por Marcius Beltrão Siqueira, ex-prefeito do município de Penedo/AL, gestões 2013/2016 e 2017-2020, contra o Acórdão 5.126/2021-TCU-2ª Câmara, de natureza condenatória.

Segunda Câmara

Município de Penedo - AL.

3. Interessados/Responsáveis/Recorrentes:
3.1. Interessado: Fundo Nacional de Desenvolvimento da Educação (00.378.257/0001-81).
3.2. Responsável: Marcius Beltrão Siqueira (XXX.534.324-XX).
3.3. Recorrente: Marcius Beltrão Siqueira (XXX.534.324-XX).

13.1. Ministros presentes: Bruno Dantas (Presidente), Augusto Nardes (Relator), Aroldo Cedraz e Antonio Anastasia.
13.2. Ministros-Substitutos presentes: Marcos Bemquerer Costa e André Luís de Carvalho.

ACORDAO-COMPLETO-2565071

Acórdão 1412/2023 - Segunda Câmara

AUGUSTO NARDES

Ministro Bruno Dantas.

Adoto como relatório a instrução lavrada por auditor da Secretaria de Recursos deste Tribunal (peça 92) , a qual contou com a anuência do dirigente da unidade (peça 93) e do membro do Ministério Público junto ao TCU, que se manifestou por meio de parecer (peça 94) :
"INTRODUÇÃO
	Trata-se de recurso de reconsideração interposto por Marcius Beltrão Siqueira, ex-prefeito do município de Penedo/AL, gestões 2013/2016 e 2017-2020 (peça 79) , contra o Acórdão 5126/2021-TCU-Segunda Câmara, de relatoria do Ministro Bruno Dantas (peça 56) , transcrito na íntegra abaixo: 
9. Acórdão: 
VISTOS, relatados e discutidos estes autos de tomada de contas especial instaurada Fundo Nacional de Desenvolvimento da Educação (FNDE) em desfavor de Marcius Beltrão Siqueira, ex-prefeito do município de Penedo/AL (gestões 2013/2016 e 2017-2020) , em razão de omissão no dever de prestar contas dos recursos recebidos no âmbito do Programa Brasil Alfabetizado, vigente de 24/9/2015 a 24/9/2017, 
ACORDAM os Ministros do Tribunal de Contas da União, reunidos em sessão da Segunda Câmara, ante as razões expostas pelo Relator, em: 
9.1. com fundamento nos arts. 1º, inciso I, 16, inciso III, alínea 'a', e 19, parágrafo único, da Lei 8.443/1992, julgar irregulares as contas de Marcius Beltrão Siqueira; 
9.2. com fundamento no art. 58, inciso I, c/c art. 19, parágrafo único, da Lei 8.443/1992, aplicar a Marcius Beltrão Siqueira multa no valor de R$ 3.500,00 (três mil e quinhentos reais) , atualizado monetariamente desde a data do presente acórdão até a do efetivo recolhimento, se for pago após o vencimento, na forma da legislação vigente, fixando o prazo de 15 (quinze) dias, a contar do recebimento da notificação, para que seja comprovado, perante este Tribunal, o recolhimento da quantia ao Tesouro Nacional, nos termos do art. 23, inciso III, alínea 'a', da referida Lei, c/c o art. 214, inciso III, alínea 'a', do Regimento Interno do TCU; 
9.3. com fundamento no art. 26 da Lei 8.443/1992, autorizar, se requerido, o pagamento da importância devida em até 36 (trinta e seis) parcelas mensais e consecutivas, fixando o prazo de 15 (quinze) dias, a contar do recebimento da notificação, para que seja comprovado, perante este Tribunal, o recolhimento da primeira parcela, e de 30 (trinta) dias, a contar da parcela anterior, para que seja comprovado o recolhimento das demais parcelas, devendo incidir sobre cada valor mensal os devidos acréscimos legais, na forma prevista na legislação vigente, além de alertar que a falta de comprovação do recolhimento de qualquer parcela importará no vencimento antecipado do saldo devedor, nos termos do art. 217 do Regimento Interno do TCU; 
9.4. com fundamento no art. 28 da Lei 8.443/1992, autorizar, desde logo, a cobrança judicial da dívida, caso não atendida a notificação; e 9.5. enviar cópia deste acórdão ao Fundo Nacional de Desenvolvimento da Educação e ao responsável.
HISTÓRICO 	
2.	Esta tomada de contas especial foi instaurada pelo Fundo Nacional de Desenvolvimento da Educação (FNDE) em desfavor de Marcius Beltrão Siqueira, em razão de omissão no dever de prestar contas dos recursos recebidos no âmbito do Programa Brasil Alfabetizado (PBA BRALF) , vigência 24/9/2015 a 24/9/2017, que tinha por objeto 'promover a superação do analfabetismo entre jovens com 15 anos ou mais, adultos e idosos e contribuir para a universalização do ensino fundamental no Brasil'.
3.	Na fase interna da TCE, o órgão concedente concluiu pela impugnação total das despesas devido à omissão da prestação de contas, cujo prazo se encerrou em 31/10/2017. O Controle Interno anuiu a esse posicionamento. 
4.	No âmbito do TCU, o responsável foi chamado aos autos, em 22/4/2019, e apresentou sua defesa em 2/8/2019. Em 15/10/2019, o FNDE comunicou a existência da prestação de contas enviada intempestivamente pelo responsável com recibo de 4/9/2019. 
5.	A unidade técnica concluiu que: (a) a restituição dos valores acrescidos dos rendimentos da aplicação financeira afastava o débito inicialmente imputado ao responsável; e (b) circunstâncias atenuantes possibilitavam acolher a defesa do responsável e julgar as suas contas regulares com ressalvas, a despeito da intempestividade. 
6.	O MPTCU divergiu parcialmente das conclusões e ponderou que a injustificada prestação de contas após a citação do responsável ensejava a irregularidade das contas com aplicação da multa prevista no art. 58, inciso I, da Lei 8.443/1992. 
7.	A Segunda Câmara anuiu à manifestação do MPTCU, nos termos do Relatório, Voto e parte dispositiva do Acórdão 5126/2021-TCU-Segunda Câmara (peças 56-58) .  
8.	Os embargos de declaração opostos pelo responsável (peça 65) foram acolhidos parcialmente, sem efeitos infringentes no Acórdão 8405/2021-TCU-Segunda Câmara (peças 70-72) .
9.	Passa-se ao exame do apelo.
EXAME DE ADMISSIBILIDADE
10.	O Ministro Augusto Nardes admitiu o recurso, suspendendo-se os efeitos dos itens 9.1, 9.2 e 9.4 do Acórdão 5126/2021-TCU-Segunda Câmara (peça 84) .
EXAME DE MÉRITO
11 	Constitui objeto desta análise definir se há:
11.1.	A caracterização da prescrição da pretensão punitiva/ressarcitória, segundo os critérios do Acórdão 1441/2016-TCU-Plenário e do regime da Lei 9.873/1999.  
11.2.	Elementos suficientes nos autos para justificar o descumprimento do prazo originalmente estipulado para prestação de contas dos recursos federais recebidos à conta do Programa Brasil Alfabetizado (omissão no dever de prestar contas) .
Análise da prescrição
12.	No exame da prescrição, a Serur tem adotado os entendimentos detalhados na peça 91, que contém estudo e pronunciamentos anteriores da secretaria sobre o tema. Nessas manifestações estão desenvolvidas as seguintes premissas, que serão utilizadas no presente exame: 
	a)  ao julgar o RE 636.886, o STF conferiu nova interpretação ao art. 37, § 5º, da Constituição Federal, fixando a tese de que 'é prescritível a pretensão de ressarcimento ao erário fundada em decisão de Tribunal de Contas';
	b)  as pretensões punitiva e de ressarcimento devem observar o mesmo regime na atividade de controle externo, dado o objetivo comum da prescrição, de fixar prazo para o Tribunal de Contas agir, para caracterizar o ilícito, identificar seu autor, dimensionar as consequências da conduta e impor as consequências legais, independentemente de tais consequências terem natureza punitiva ou ressarcitória;
	c)  até que sobrevenha norma específica, entende-se que a prescrição das pretensões punitiva e de ressarcimento, no processo de controle externo, deve observar o regime Lei 9.873/1999, na linha dos recentes pronunciamentos do STF a respeito. Assim, sem prejuízo de se realizar o exame da prescrição também segundo o prazo decenal previsto no Código Civil, o critério adotado, na formulação da proposta de encaminhamento, será o da Lei 9.873/1999.  
Análise da prescrição segundo os critérios do Acórdão 1441/2016-TCU-Plenário
13.	No que se refere à pretensão punitiva, o TCU tem tradicionalmente aplicado os critérios definidos no Acórdão 1441/2016-TCU-Plenário, que, em incidente de uniformização de jurisprudência, orientou-se pela aplicação do Código Civil. Por este acórdão, em linhas gerais, a prescrição subordina-se ao prazo geral de dez anos (CC, art. 205) , contado a partir da data da ocorrência do fato e interrompido pelo ato que ordenar a citação, a audiência ou a oitiva da parte.
13.1.	Entre outras razões que justificaram a adoção desse critério destaca-se a de que o citado dispositivo constitui uma cláusula geral a ser empregada sempre que a pretensão for prescritível, mas a lei não estabelecer um prazo específico, como na hipótese.
13.2.	Aplicando essas balizas ao caso em exame, verifica-se a não ocorrência da prescrição, conforme os critérios do Acórdão 1441/2016-TCU-Plenário. Entre o dia subsequente ao término do prazo final para a entrega da prestação de contas: 1º/11/2017 (peça 1, p. 1) e a ordem de citação do responsável: 4/4/2019 (peça 22) , transcorreram pouco mais de 1 (um) ano.
Análise da prescrição pelo regime da Lei 9.873/1999  
14.	Adotando-se as premissas fixadas na Lei 9.873/1999 ao caso em exame, e mesmo considerando-se o prazo geral, de cinco anos, observa-se que não teria ocorrido a prescrição. Para tanto, é preciso considerar os seguintes parâmetros: 
a) Termo inicial: 
14.1.	A Lei 9.873/1999, art. 1º, parte final, traz previsão expressa a respeito do início do prazo em se tratando de infração de caráter permanente ou continuado. Nesta hipótese, a prescrição começa a correr não da data de cada fato, e sim 'do dia em que tiver cessado' a permanência ou a continuidade. 
14.2.	Na hipótese em exame, tem-se o termo inicial para a contagem da prescrição a data do primeiro ato de apuração do fato: o Ofício nº 19203E/2017-SEOPC/COPRA/CGCAP/DIFIN/FNDE, de 17/11/2017 (peça 8) . 
b) Prazo: 
14.3. 	A Lei 9.873/1999 apresenta um prazo geral, de cinco anos (art. 1º) , e um prazo especial, previsto no art. 1º, § 2º, a saber: 'quando o fato objeto da ação punitiva da Administração também constituir crime, a prescrição reger-se-á pelo prazo previsto na lei penal'. Como não se tem notícia da propositura de ação penal contra o responsável acerca dos fatos de que se trata no presente processo, fica afastada essa possibilidade. Dessa forma, será considerado o prazo geral de cinco anos.
14.4.	Não obstante, as causas interruptivas indicadas abaixo evidenciam que a prescrição não teria ocorrido mesmo que se aplicasse o prazo geral de cinco anos. 
c) Interrupções por atos inequívocos de apuração dos fatos: 
14.5.	No regime da Lei 9.873/1999, a prescrição se interrompe 'por qualquer ato inequívoco, que importe apuração do fato' (art. 2º, II) . Os exemplos típicos, no caso em exame, são a Informação 1187/2018, de 19/4/2018 (peça 7) , o relatório de TCE 533/2018 de 25/7/2018 (peça 13) , o relatório de auditoria da CGU 1249/2018, de 13/12/2018 (peça 14) e os exames técnicos de 3/4/2019, 13/12/2019 e 28/1/2021 (peças 20, 34 e 50) . Com esse fundamento, a prescrição foi interrompida em 19/4/2018, 25/7/2018, 13/12/2018, 3/4/2019, 13/12/2019 e 28/1/2021. 
d) Interrupções pela citação dos responsáveis: 
14.6. 	A prescrição também é interrompida 'pela notificação ou citação do indiciado ou acusado, inclusive por meio de edital', nos termos do art. 2º, I, da Lei 9.873/1999. E, no regime dessa lei, a interrupção se dá pela citação propriamente dita, e não pelo despacho que a ordena. No presente caso, a citação do recorrente se deu em 22/4/2019 (peças 24 e 25) .   
14.7.	Cabe destacar, por oportuno, que, caso houvesse devedores solidários, a interrupção da prescrição feita a um prejudica aos demais. Incide, nesse caso, regra própria da teoria geral das obrigações, segundo a qual 'a interrupção efetuada contra o devedor solidário envolve os demais' (art. 204, § 1º, do Código Civil) . São consequências próprias da solidariedade (a exemplo da regra de que o credor pode demandar qualquer dos devedores, art. 275 do Código Civil) , que não precisam ser repetidas em cada diploma legal específico. 
e) Interrupção pela decisão condenatória recorrível: 
14.8.	Por fim, a prescrição também se interrompe 'pela decisão condenatória recorrível' (art. 2º, III, da Lei 9.873/1999) . Com esse fundamento, houve a interrupção em 30/3/2021, data da sessão em que foi proferido o acórdão condenatório (peça 56) . Essa interrupção é relevante, por estabelecer prazo para julgamento do recurso. 
f) Da prescrição intercorrente: 
14.9.	Nos termos do art. 1º, § 1º, da Lei 9.873/1999, opera-se a prescrição intercorrente se o processo ficar paralisado por mais de três anos, aguardando 'julgamento ou despacho'. 
14.10.	Note-se que há uma correlação entre essa hipótese e as causas de interrupção da prescrição do art. 2º. Com efeito, uma vez interrompida a prescrição por alguma das hipóteses do art. 2º, o processo não pode ficar inativo, sem qualquer inovação processual relevante, por mais de três anos.
14.11.	Trata-se de prazo específico, não se aplicando nem o prazo geral de cinco anos nem o prazo especial, da lei penal (§ 2º) . A finalidade da prescrição intercorrente, com seu prazo próprio, é a de assegurar a eficiência e celeridade nas apurações administrativas. Seria contrário a essa finalidade a paralisação injustificada do processo por período maior que o triênio estabelecido para a hipótese.
14.12.	A extrapolação do prazo de três anos, sem inovação relevante no processo, pode configurar negligência. Por isso, além de se operar a prescrição, deve-se promover a 'apuração da responsabilidade funcional decorrente da paralisação, se for o caso'. 
14.13.	Em muitas situações o exame da prescrição intercorrente pode ficar prejudicado nos processos já em tramitação no TCU. Como a ação de ressarcimento era considerada imprescritível, as peças que compõem a tomada de contas especial, elencadas no art. 10 da Instrução Normativa TCU 71/2012, não contemplam informações pormenorizadas quanto ao andamento do processo na fase interna, o que pode prejudicar a análise de eventual paralisação por mais de três anos. 
14.14.	Assim, caso o tribunal venha a adotar a sistemática da Lei 9.873/1999 para aferir a prescrição, convém avaliar, oportunamente, a possibilidade de ajustes na IN-TCU 71/2012, para que as tomadas de contas especiais encaminhadas ao tribunal contemplem informações sobre as interrupções ocorridas na fase interna do procedimento (como, por exemplo, declaração do órgão instaurador da TCE, de que o processo não ficou paralisado por mais de três anos, na forma do art. 1º, § 1º, da citada lei) . 
14.15. 	No caso, observa-se que o processo não ficou inativo por período superior a três anos. 
Conclusão sobre a prescrição
15.	A atuação do TCU não se encontra inviabilizada, de acordo com os critérios de prescrição da Lei 9.873/1999 e do Acórdão 1441/2016-TCU-Plenário.
16.	Por fim, são oportunas algumas considerações sobre a possibilidade de aplicar, neste processo, novo critério para exame da prescrição, diverso do considerado no julgamento originário (que seguiu o Acórdão 1441/2016-TCU-Plenário) . 
16.1.	O art. 926 do CPC positivou a orientação de que 'os tribunais devem uniformizar sua jurisprudência e mantê-la estável, íntegra e coerente', com o fim de inibir que decisões contemporâneas adotem soluções distintas para uma mesma questão, comprometendo os valores de isonomia e previsibilidade, essenciais à segurança jurídica.
16.2.	Isso não impede a reorientação da jurisprudência, sempre que evidenciada a necessidade de ajustar o entendimento à correta exegese das normas legais. E é perfeitamente possível, e até mesmo comum, que a reorientação se dê em grau recursal, pois o recurso devolve à 'apreciação e julgamento pelo tribunal todas as questões (...) relativas ao capítulo impugnado' (art. 1.013, § 1º, do CPC) , para que se profira novo julgamento, procedendo-se à correta aplicação do direito. 
16.3.	Todavia, em se tratando de recurso, deve-se observar a proibição de reformatio in pejus, não se aplicando o novo entendimento se dele resultarem efeitos práticos mais gravosos ao recorrente.
Argumentos do ex-prefeito do município de Penedo/AL 
17.	O recorrente afirma que (peça 79, p. 3-16) :
17.1.	O Sr. Marcius Beltrão Siqueira não foi o ordenador de despesas ou coordenador do Programa Brasil Alfabetizado no município de Penedo/AL, o que era vedado pela Resolução FNDE nº  8, de 24/9/2015 (art. 4º, III, letra b) . 	Não há vestígios de que o ex-prefeito contribuiu, direta ou indiretamente, para o atraso da prestação de contas.
17.2.	Não houve execução física ou financeira do programa, permanecendo a verba intacta na conta corrente específica, sendo espontaneamente devolvida aos cofres públicos.	
17.3.	É aplicável ao caso vertente o entendimento firmado no Acórdão 9230/2011-TCU-Primeira Câmara, que aprovou as contas do responsável, diante da mora na apresentação das contas, devidamente justificada, do afastamento do débito e da comprovada regular gestão dos recursos repassados.
17.4.	A proposta da unidade técnica de julgar as contas do responsável regulares, baseado em precedentes do Tribunal de Contas da União, foi desprezado pela decisão recorrida. A unidade técnica considerou as dificuldades reais do gestor como atenuantes para o atraso na prestação de contas, conforme o art. 22 da LINDB e o decidido nos Acórdão 9230/2011-TCU-Primeira Câmara, rel. Min. Raimundo Carreiro, e 2748/2011-TCU-2ª Câmara, rel. Min. Ubiratan Aguiar.
17.5.	O Tribunal valorou equivocadamente as justificativas apresentadas pelo atraso na prestação de contas, que foram a responsabilidade assumida pela unidade municipal de contabilidade e o contexto administrativo que impediu o responsável de antever a ocorrência de uma falha organizacional, tal qual concluído no Acórdão 1217/2018-TCU-Plenário. 
17.6.		É aplicável ao caso vertente o entendimento firmado no Acórdão 1217/2018-TCU-Plenário, que aprovou as contas do responsável, diante da mora na apresentação das contas, que foi justificada pelos erros cometidos pelo setor competente da prefeitura, pela demora na instauração da tomada de contas especial e pelo reconhecimento da boa-fé do ex-prefeito.
17.7.	A decisão recorrida mencionou equivocadamente o Acórdão 1217/2019-TCU-Plenário como o precedente usado pelo recorrente.
17.8.	Não é razoável que o prefeito abandone suas atribuições para descer a minúcias das atividades burocráticas dos departamentos administrativos e esquadrinhar os atos de seus subordinados (v.g. Acórdão 15107/2018-TCU-Primeira Câmara) 
17.9.	Não houve a caracterização do 'erro grosseiro' (culpa grave ou dolo) , necessários à responsabilização pessoal do agente público, a teor do art. 28 da Lei 13.655/2018 e da jurisprudência do Tribunal de Contas da União (Acórdão 2391/2018-TCU-Plenário, rel. Min. Benjamin Zymler) . A omissão no dever de prestar contas não era perceptível e nem poderia ser evitada. 
17.10.	O Tribunal não caracterizou o elemento subjetivo culposo da omissão ou a conduta da qual se possa extrair o 'elevado grau de negligência'. A jurisprudência assentada no TCU é no sentido de que a inexistência do elemento subjetivo culposo caracterizador de ilícito, na conduta dos agentes públicos envolvidos, rompe o nexo causal entre o ato e o suposto resultado danoso (Acórdão 2322/2010-TCU-Primeira Câmara, rel. Min. Walton Alencar) .
17.11.	A decisão recorrida é desarrazoada diante da ocorrência de erro escusável. A CGU considera o erro administrativo escusável 'quando, à luz da falibilidade humana, associada ao conjunto de atribuições e responsabilidades que recaem sobre o administrador público para o exercício diuturno de complexas tarefas, se tem configurado o inadequado cumprimento de suas atribuições'.  
17.12.	Os pressupostos da boa-fé subjetiva e objetiva se materializaram presentes no caso. Há precedentes do Tribunal de Contas da União que trataram da boa-fé subjetiva (Acórdão 12/1994-TCU-Segunda Câmara, 17/1996-TCU-Plenário, 103/1993-TCU-Plenário e 114/1995-TCU-Plenário) e da boa-fé objetiva (Acórdão 1217/2018-TCU-Plenário) .
17.13.	Há precedente na jurisprudência do TCU no sentido de que, diante da ausência de má-fé e de prejuízo ao erário, inexistem motivos para a responsabilização do prefeito (Acórdão 2305/2010-TCU-Primeira Câmara) . 
18.	Em suma, o recorrente afirma que o Tribunal exagerou no juízo de reprovabilidade do comportamento do ex-prefeito porque (a) não houve execução física ou financeira;  (b) o ex-prefeito não geriu os recursos; (c) a responsabilidade era de seus subordinados que não apresentaram a tempo a prestação de contas; (d) o § 2º do art. 209 do RITCU admite o julgamento pela regularidade das contas desde que comprovada a boa e lícita aplicação dos recursos; (e) é desproporcional a decisão que trata igualmente o gestor, responsabilizado por falha de terceiros, e o gestor doloso que aplicou indevidamente os recursos públicos. 
Análise dos argumentos recursais
19.	O ex-prefeito foi chamado aos autos para apresentar (peça 24) :
ALEGAÇÕES DE DEFESA quanto à irregularidade detalhada a seguir:a) irregularidade: não comprovação da boa e regular aplicação dos recursos federais repassados ao município de Penedo - AL, em face da omissão no dever de prestar contas dos valores transferidos, no âmbito do Programa Brasil Alfabetizado, vigência 24/09/2015 a 24/09/2017, cujo prazo encerrou-se em 31/10/2017; 
b) conduta: não demonstrar a boa e regular aplicação dos recursos federais recebidos à conta do Programa Brasil Alfabetizado, vigência 24/09/2015 a 24/09/2017, em face da omissão na prestação de contas, cujo prazo encerrou-se em 31/10/2017; 
c) dispositivos violados: art. 37, caput, c/c o art. 70, parágrafo único, da Constituição da República Federativa do Brasil; art. 93, do Decreto-lei 200/1967; art. 66, do Decreto 93.872/1986; e item V da Resolução CD/FNDE 8, de 24/09/2015.
RAZÕES DE JUSTIFICATIVA quanto à irregularidade detalhada a seguir: 
a) irregularidade: não cumprimento do prazo originalmente estipulado para prestação de contas do Programa Brasil Alfabetizado, cujo prazo encerrou-se em 31/10/2017; 
b) conduta: descumprir o prazo originalmente estipulado para prestação de contas dos recursos federais recebidos à conta do Programa Brasil Alfabetizado, o qual se encerrou em 31/10/2017; 
c) dispositivos violados: art. 37, caput, c/c o art. 70, parágrafo único, da Constituição da República Federativa do Brasil; art. 93, do Decreto-lei 200/1967; art. 66, do Decreto 93.872/1986; e item V da Resolução CD/FNDE 8, de 24/09/2015
20.	A defesa do responsável foi assim examinada pela SecexTCE (peça 50, p.5-8) :
[...]
Análise da defesa - não execução do PBA ciclo 2015 e recolhimento do recurso repassado 
25. Os extratos bancários, apresentados pela defesa (peça 29, p. 5-6) , para a conta corrente 26697-3 fev/2016 e correspondente conta de investimentos fev e abr/2016, não permitiram concluir que os recursos não tiveram movimentação ao longo do tempo, tampouco houve reprogramação do valor, transferido para o exercício seguinte. Ademais, a defesa não menciona se houve o recolhimento do saldo aos cofres do FNDE e tampouco os extratos apresentados sinalizam nesse sentido. 
26. Para suprir essas deficiências da defesa, realizou-se consulta à sistema interno do TCU, que custodia somente dados de conta corrente da base de dados do sistema RPG do Banco do Brasil (Sistema de Repasse de Recursos de Projetos de Governo) , para o período de 1/1/2014 a 19/1/2021.
26.1. Essa consulta resultou um extrato de conta corrente (peça 47) , que evidencia início da movimentação em 19/2/2016, com o crédito da única ordem bancária (OB) de R$ 125.725,77, seguido de aplicação financeira desse valor, na mesma data, e finaliza as movimentações com pagamentos ao Ministério da Economia, em duas datas, 3/9/2019, R$ 149.141,24, e 4/9/2019, R$ 3,32. 
27. Além desses pagamentos ao Ministério da Economia, houve apenas um débito de tarifa de extrato de R$ 2,60, ao que tudo indica relacionado com o pagamento retromencionado de R$ 3,32, muito provavelmente a título de ressarcimento ao FNDE pelo pagamento da tarifa. 
27.1. Para certificar e validar esses pagamentos, lançados no extrato em favor do Ministério da Economia, realizou-se consulta ao SISGRU (Sistema de Gestão de Recolhimento da União) , cujos dois comprovantes obtidos (peça 49) atestam que, de fato, houve restituição do saldo da conta específica ao FNDE. 
28. Como o extrato da conta corrente 26697-3 (peça 47) evidencia lançamentos de aplicação e resgate em conta de investimento, necessário se fez checar se saldo desta conta também foi zerado no mês de set/2019, quando ocorreu o recolhimento do saldo total da conta corrente para o FNDE.
28.1. Dessa forma, procedeu-se à obtenção do extrato da conta de investimento do mês de set/2019, disponível no Autoatendimento Setor Público, somente para os últimos cinco anos, diretamente no site do BB (autoatendimento.bb.com.br) , cuja consulta permitiu evidenciar que o saldo dessa conta também foi zerado. 
29. Pelo exposto, pode-se afirmar que o recurso repassado no PBA ciclo 2015, cuja única OB no PBA ciclo 2015 (R$ 125.725,77, em 19/2/2016) , foi todo aplicado em conta de investimento, não foi utilizado na execução do programa e o saldo total foi recolhido aos cofres do FNDE (R$ 149.141,24, em 3/9/2019, e R$ 3,32, em 4/9/2019) , conforme extratos (peças 47 e 48) e comprovantes do SISGRU (peça 49) , em consonância com o art. 26-A da Lei 10.522, de 19 de Julho de 2002, que trata de convênio, mas por analogia, pode ser aplicado ao repasse PBA: 
§ 3º Para os convênios em que não tenha havido qualquer execução física nem utilização dos recursos, o recolhimento à conta única do Tesouro deverá ocorrer sem a incidência de juros de mora, mas com os rendimentos da aplicação financeira. (Incluído pela Lei nº 12.810, de 2013) Responsabilização do gestor 
30. Em razão da não execução física do PBA ciclo 2015 e o recolhimento do saldo relativo ao total repassado, o débito inerente à citação foi afastado, não obstante, permanece a audiência do responsável pela omissão na apresentação da prestação de contas no prazo devido, em 31/10/2017, o qual ocorreu em sua gestão (2013/2016 e 2017/2020) , e consequente análise das justificativas apresentadas. 
31. Incialmente, há que se pautar a jurisprudência vigente no TCU, a qual, em sentido amplo, estabelece que, instaurada a TCE e remetida ao TCU, deve haver julgamento do mérito, ainda que o débito não mais subsista. Nesse sentido, os seguintes enunciados da jurisprudência selecionada do TCU: 
Instaurada a tomada de contas especial e remetida ao TCU, o Tribunal deve julgar o mérito, ainda que o débito não mais subsista, não sendo cabível arquivá-la com base em ausência de pressuposto de constituição e de desenvolvimento válido e regular do processo (art. 212 do Regimento Interno do TCU) . (Acórdão 10938/2016-TCU-Segunda Câmara-Relator Vital do Rêgo e 2.801/2017-TCU-1ª Câmara-Relator Bruno Dantas) 
A inexistência de dano ao erário não é motivo para arquivamento, sem julgamento de mérito, de tomada de contas especial, devendo haver manifestação conclusiva do TCU sobre o emprego dos recursos públicos da União. (Acórdão 10852/2018-TCU-Segunda Câmara-Relator Vital do Rêgo) 
32. No caso concreto, a prestação de contas intempestiva foi apresentada em 4/9/2019 (peça 33) , depois da citação/audiência, em 22/4/2019 (peça 25) . Nesse contexto, a jurisprudência consolidada do TCU é no sentido de que a intempestividade se converte em omissão propriamente dita e o julgamento deve ser pela irregularidade das contas, com aplicação de multa: 
A citação pelo TCU é o marco temporal a partir do qual a apresentação da prestação de contas não descaracteriza a omissão (Acórdão 162/2019-TCU-Primeira Câmara, Relator Ministro Bruno Dantas) .
A apresentação intempestiva de documentação comprovando a boa e regular aplicação dos recursos financeiros recebidos da União elide o débito, mas não afasta a omissão inicial do gestor, ensejando a irregularidade das contas com a aplicação de multa ao responsável. (Acórdão 4838/2017-TCU-Segunda Câmara-Relator Marcos Bemquerer) 
A apresentação intempestiva das contas poderá elidir o débito em face da comprovação da aplicação regular dos recursos. Todavia, ela não sana a irregularidade inicial do gestor (omissão de prestar contas dos recursos recebidos) . (Acórdão 4887/2015-TCU-Primeira Câmara-Relator Benjamin Zymler) 
33. Não obstante, a defesa apresentou em suas razões de justificativa, como atenuante, a declaração da técnica responsável pela apresentação da prestação de contas (peça 30) , a qual afirma que houve uma falha organizacional do setor de contabilidade. 
33.1. Nesse contexto, vale mencionar a Lei de Introdução às Normas do Direito Brasileiro, a qual no art. 22, aborda o contexto para interpretar as normas sobre gestão pública, nos seguintes termos:
Art. 22. Na interpretação de normas sobre gestão pública, serão considerados os obstáculos e as dificuldades reais do gestor e as exigências das políticas públicas a seu cargo, sem prejuízo dos direitos dos administrados. 
33.2. Nesse sentido, há previsão de que, quando uma atenuante justifique o atraso na prestação de contas, pode ser afastado o julgamento das contas pela irregularidade, conforme enunciado da jurisprudência selecionada do TCU: 
A apresentação extemporânea da prestação de contas, sem atenuantes que justifiquem o atraso, porém com elementos que comprovem a boa e regular aplicação dos recursos, permite a exclusão do débito, mas não elide a omissão inicial, cabendo o julgamento pela irregularidade das contas com aplicação de multa. (Acórdão 1217/2019-TCU-Plenário-Relator Walton Alencar Rodrigues) (grifo nosso) 
34. Sendo assim, considerando a atenuante apresentada conjuntamente com a não execução do programa e a devolução do total do recurso repassado, propugna-se pelo julgamento da presente tomada de contas especial pela regularidade com ressalvas, em consonância com os seguintes julgados do TCU: 
A intempestividade na apresentação da prestação de contas possibilita o julgamento das contas do responsável regular com ressalva, desde que afastado o débito, apresentados documentos comprobatórios da regularidade da gestão dos recursos repassados e exista justificativas plausíveis para a fato. (Acórdão 9230/2011-TCU-Primeira Câmara-Relator-Raimundo Carreiro) 
A devolução do valor total dos recursos recebidos mediante convênio, acrescidos dos rendimentos financeiros, exime o débito e permite o julgamento das contas do responsável pela regularidade com ressalvas, quando peculiaridades do caso concreto indicarem a presença de fatores adversos que interferiram no andamento do ajuste (Acórdão 2748/2011-TCU-Segunda Câmara-Relator-Ubiratan Aguiar) 
[...]
40. Diante do exposto, submetemos os autos à consideração superior, propondo ao Tribunal: a)  julgar, com fundamento nos arts. 1º, inciso I; 16, inciso II; 18, inciso II, da Lei 8.443/1992, c/c os arts. 1º, inciso I, e 208 do Regimento Interno/TCU, regulares com ressalvas as contas do Sr. Marcius Beltrão Siqueira (CPF: XXX.534.324-XX) e dar-lhe quitação
[destaques acrescidos]
21.	O representante do Ministério Público junto ao TCU (MPTCU) discordou, em parte, da análise precedente, nos seguintes termos (peça 53, p. 1-2) :
[...]
4. Com as devidas vênias, dissinto da referida proposta e anuo apenas parcialmente às razões apresentadas pela unidade técnica. Conforme constatado pela Secex-TCE, 'o recurso repassado no PBA ciclo 2015, (...) foi todo aplicado em conta de investimento, não foi utilizado na execução do programa e o saldo total foi recolhido aos cofres do FNDE (R$ 149.141,24, em 3/9/2019, e R$ 3,32, em 4/9/2019) , conforme extratos (peças 47 e 48) e comprovantes do SISGRU (peça 49) ' (peça 50, p. 5, grifos nossos) . Nesse sentido, concordo com o afastamento do débito inicialmente atribuído ao responsável. 
5. A despeito disso, pelo que se infere dos autos, a prestação de contas foi encaminhada ao FNDE pelo responsável somente em 4/9/2019 (peças 33, p. 3, e 34, p. 2) , posteriormente a sua citação pelo Tribunal (peças 25, 26 e 32) . 
6. Em se tratando de omissão no dever de prestar contas, a intempestividade só deverá ser relevada nas situações em que houver razões aceitáveis que justifiquem a impossibilidade de apresentar a prestação de contas no prazo determinado. Não seria demasiado relembrar que o Regimento Interno do TCU, em seu art. 209, § 4º, estabelece que, 'citado o responsável pela omissão (...) , bem como instado a justificar essa omissão, a apresentação posterior das contas, sem justificativa para a falta, não elidirá a respectiva irregularidade...'. 
7. Importa observar que o ex-prefeito foi instado a apresentar justificativas plausíveis para o 'não cumprimento do prazo originalmente estipulado para prestação de contas do Programa Brasil Alfabetizado, cujo prazo encerrou-se em 31/10/2017' (peça 24, p. 2) . No entanto, limitou-se à infrutífera tentativa de transferir a responsabilidade por sua omissão ao setor de contabilidade da Prefeitura Municipal de Penedo/AL  (peças 29, p. 6; e 30) . Convém destacar que o prazo para prestação de contas encerrou-se em 31/10/2017, durante o segundo mandato do Sr. Marcius Beltrão Siqueira (peças 3 e 13, p. 2) , a quem incumbia bem prestar contas dos recursos que lhe foram confiados. 
8. Portanto, considerando que o responsável não apresentou razões suficientes para justificar sua omissão no dever de prestar contas, entendo cabível o julgamento pela irregularidade de suas contas com fundamento no art. 16, inciso III, alínea 'a', da Lei 8.443/1992, com a aplicação da multa do art. 58, inciso I, da mesma lei. 
9. Ante o exposto, este membro do Ministério Público de Contas junto ao TCU manifesta-se pela irregularidade das contas do Sr. Marcius Beltrão Siqueira, com base no art. 16, inciso III, alínea 'a', da Lei 8.443/1992, e aplicação ao responsável da multa do art. 58, inciso I, da mesma lei.
[...]  [destaque acrescido]
22.	O Ministro Bruno Dantas anuiu aos ajustes feitos pelo MPTCU, por meio do voto condutor do Acórdão 5126/2021-TCU-Segunda Câmara (peça 57) e do voto condutor do Acórdão 8405/2021-TCU-Segunda Câmara, com os seguintes destaques (peça 71, p. 1-5) :
4. Dito isso, observo que o embargante suscitou duas omissões no acórdão atacado, notadamente quanto à ausência de avaliação acerca dos obstáculos e dificuldades administrativas reais enfrentadas pelo embargante e das exigências das políticas públicas a seu cargo, bem como quanto à ausência de indicação do elemento subjetivo para imputação de responsabilidade (dolo ou culpa) .
5. Acerca da alegada ausência de avaliação quanto aos obstáculos e dificuldades administrativas reais enfrentadas pelo embargante e as exigências das políticas públicas a seu cargo, considero não assistir razão ao embargante. 
6. Considero que os aspectos suscitados na defesa se encontram compreendidos na fundamentação do Acórdão 5126/2021-TCU-Segunda Câmara: 
'11. Contudo, entendo que os argumentos apresentados são insuficientes para justificar a omissão, o que implica no julgamento pela irregularidade das contas e aplicação da multa preconizada no art. 58, inciso I, da Lei 8.443/1992, consoante jurisprudência majoritária desta Corte de Contas. 
12. De acordo com a Lei 8.443/1992: 
'Art. 16. As contas serão julgadas: 
 (...) 
III - irregulares, quando comprovada qualquer das seguintes ocorrências: 
 (...) 
a) omissão no dever de prestar contas;' 
13. O art. 209, inciso I, do RITCU, replica o dispositivo legal. Já o § 4º do art. 209 do Regimento preceitua: 
'§ 4º Citado o responsável pela omissão de que trata o inciso I, bem como instado a justificar essa omissão, a apresentação posterior das contas, sem justificativa para a falta, não elidirá a respectiva irregularidade, podendo o débito ser afastado caso a documentação comprobatória das despesas esteja de acordo com as normas legais e regulamentares e demonstre a boa e regular aplicação dos recursos, sem prejuízo de aplicação da multa prevista no inciso I do art. 268.' 
14. Sobre a aplicação desse dispositivo, relembro que no âmbito do processo TC Processo 008.994/2015-3 defendi a tese de que, com o advento da Lei Complementar 135/2010 (Lei da Ficha Limpa) , o contexto fático e jurídico no qual a regra contida no art. 209, § 4º, do RI/TCU, foi criada teria se alterado substancialmente.
15. Nessa conjuntura, a apresentação da prestação de contas após a citação pelo Tribunal, desde que comprovada a boa e regular aplicação dos recursos públicos, possibilitaria julgar regulares com ressalva as contas do responsável, sem óbice de aplicar-lhe a multa prevista no art. 58, inciso II, da Lei 8.443/1992, em razão da intempestividade. 
16. Contudo, a tese que defendi não foi acolhida, mantendo-se o posicionamento anterior no sentido de que a omissão no dever de prestar contas é causa suficiente para o julgamento pela irregularidade das contas, nos termos do art. 16, inciso III, alínea 'a', da Lei 8.443/1992, consoante restou decidido no Acórdão 1217/2019-TCU-Plenário. 
17. Especificamente quanto às justificativas apresentadas, o responsável informa que a omissão resultou de uma falha organizacional do setor de contabilidade da prefeitura, uma vez que não houve execução financeira e/ou física do mencionado programa. Nesse sentido, apresentou uma declaração do responsável pelo acompanhamento e contabilidade do programa, datada de 8/9/2019. Arrematou que a omissão decorreu de falha humana involuntária, não imputável ao ex-prefeito e que não causou prejuízo ao erário. 
18. Embora a Resolução-FNDE 8/2015 atribua à Entidade Executora (EEx) indicar um gestor local responsável por coordenar o desenvolvimento do Programa em sua esfera de atuação, função vedada ao prefeito municipal, as regras de prestação de contas preconizadas no ato normativo atribuem à própria EEx as obrigações de prestação de contas, o que, em última instância, insere-se no dever de supervisão do mandatário municipal. 
19. Assim, perfilho das conclusões do parquet de que o prefeito busca transferir a responsabilidade pela prestação de contas ao setor de contabilidade da prefeitura, o que não afasta a sua responsabilidade, diante do seu dever de supervisão. 
20. Além disso, importa enfatizar que o prazo para prestação de contas se encerrou em 31/10/2017, tendo sido o responsável notificado pelo FNDE, em 17/11/2017, para apresentação de justificativas ou recolhimento do débito. 
21. Contudo, somente após a citação pelo Tribunal de Contas da União, em 22/4/2019, o responsável adotou medidas para a restituição dos recursos. (destaques acrescidos) 
7. Na decisão, explicitei que as alegações de falha organizacional de determinado setor da prefeitura (e a declaração apresentada) ; de não ter ocorrido execução física e financeira do programa; de ocorrência de falha humana involuntária (supostamente não imputável ao prefeito) ; e da inexistência de dano ao erário; seriam insuficientes para afastar a responsabilidade por omissão na prestação de contas, visto que o próprio normativo do FNDE atribuía à entidade executora, ou seja, à prefeitura, responsabilidade pela prestação de contas. 
8. Nesse sentido, anotei que tal responsabilidade insere-se, no mínimo, no dever de supervisão do mandatário, portanto, dentro das obrigações a cargo de um prefeito. Ou seja, a despeito de possuir outras atribuições, é dever do chefe do executivo municipal prestar contas de recursos recebidos, conforme preceituam as normas constitucionais e do direito financeiro elencadas no ofício de citação. 
9. Considerei ainda a mora na apresentação de justificativas ou recolhimento do débito, visto que somente após a instauração de processos no TCU o responsável adotou medidas de ressarcimento, a despeito do encerramento do prazo para prestação de contas e de notificação do FNDE. 
[...]
12. Portanto, ao contrário da alegação de que a decisão teria adotado a tese defendida pelo parquet sem tecer maiores considerações a respeito ou que teria 'eximido-se de aferir a conduta no contexto administrativo em que se teria dado', os argumentos trazidos nas alegações de defesa relativos aos obstáculos e dificuldades administrativas reais vivenciados pelo embargante e as exigências das políticas públicas a seu cargo foram devidamente enfrentados. 
13. Igualmente, os reforços argumentativos para essas teses trazidos em sede de embargos, tal como a alegada pressuposição de que os trâmites legais estavam bem encaminhados, a afirmação de que o mandatário estava inserido em um contexto em que não poderia antever a falha organizacional ou ainda a suposta impossibilidade de descer nas minúcias próprias de atividades burocráticas de cada setor administrativo não afastam a obrigação legal do ex-prefeito em prestar as contas dos recursos recebidos pelo município, como determinavam as normas vigentes. 
14. Quanto à segunda omissão, entendo assistir razão ao defendente. Em que pese ter arguido em sede de alegações de defesa que não houve comportamento doloso ou erro grosseiro, tal argumento não restou enfrentado no acórdão embargado. 
15. Diante disso, cabe dar parcial provimento aos presentes embargos de declaração, para integrar o Acórdão 5126/2021-TCU-Segunda Câmara e sanar o vício apontado, o que passo a fazer. 
16. É cediço que a responsabilidade dos jurisdicionados perante o TCU é de natureza subjetiva e fica caracterizada mediante a presença de simples culpa, em sentido estrito (v.g. Acórdãos 1.512/2015, 2.420/2015 e 2.781/2016, todos do Plenário e 6.660/2015, da Segunda Câmara) . 
17. Logo, não precisa o Tribunal perquirir a existência de dolo, mas sim verificar se na situação examinada estavam presentes os requisitos caracterizadores de culpa: irregularidade, conduta dolosa ou culposa e o nexo de causalidade entre esses elementos, assim como a existência de algum excludente. 
18. No caso, verifico estarem presentes todos os pressupostos para a responsabilização perante o TCU. Consta do ofício citatório (peça 24) a descrição da irregularidade e da conduta atribuída ao ex-prefeito, assim como os dispositivos violados, todos baseados nos elementos constantes dos autos.
[...]
20. Ademais, considero que argumentos apresentados de que teria havido falha de determinado setor da prefeitura, de que o prefeito não poderia imiscuir-se na administração cotidiana e os outros correlatos já analisados não são suficientes para caracterizar excludente de culpabilidade, pois a legislação especificava a sua responsabilidade pela prestação de contas. 
21. Enfim, zelar pela boa gestão dos recursos recebidos e prestar as respectivas contas é uma obrigação cotidiana dos chefes de todos os entes federativos. 
22. Segundo as normas que regem o processo neste Tribunal, caracterizada a omissão, as contas serão julgadas irregulares (art. 16, inciso III, alínea 'a' da Lei 8.443/1992) e, uma vez citado o responsável, a apresentação posterior das contas não elidirá a irregularidade (art. 209, § 4º, do RITCU) . 
23. Quanto à gravidade da conduta, a jurisprudência deste Tribunal é pacífica no sentido de a omissão no dever de prestar contas constituir grave irregularidade. Aliás, tal omissão ocorre em razão da violação de dispositivos explícitos da legislação de regência (Constituição Federal, Decreto 93.872, instruções normativas, resoluções, portarias - neste caso específico a Resolução CD/FNDE 8, de 24/09/2015) . 
24. Ou seja, a omissão revela um comportamento com grave inobservância do dever de cuidado, caracterizando culpa grave. Essa conduta omissiva é considerada erro grosseiro, portanto, passível de aplicação de penalidade (v.g. Acórdão 6257/2021-TCU-Primeira Câmara, 1.703/2021- TCU-Segunda Câmara e 5.245/2020-TCU-Primeira Câmara) .
[destaques acrescidos]
23.	O cerne da questão é verificar se há elementos capazes de justificar o descumprimento do prazo originalmente estipulado para prestação de contas dos recursos federais recebidos à conta do Programa Brasil Alfabetizado (omissão no dever de prestar contas) .
24.	Os seguintes argumentos recursais são incapazes de afastar a responsabilidade do Sr. Marcius Beltrão Siqueira.
24.1.	Argumentos - o ex-prefeito não foi ordenador de despesas ou coordenador do Programa Brasil Alfabetizado no município de Penedo/AL e não há vestígios de que o ex-prefeito contribuiu, direta ou indiretamente, para o atraso da prestação de contas.
24.1.1.	Análise - o dever de prestar contas ao FNDE era do chefe do Poder Executivo Municipal/entidade executora (EEx) , segundo o art. 3º, inciso III c/c o art. 4º, inciso III, letra h, da Resolução FNDE nº  8, de 24/9/2015, art. 37, caput, c/c o art. 70, parágrafo único, da Constituição da República Federativa do Brasil; art. 93, do Decreto-lei 200/1967; e art. 66, do Decreto 93.872/1986. Portanto, a responsabilidade primária e pessoal era do então prefeito, ordenador de despesas municipal e titular máximo da prefeitura municipal de Penedo/AL.
24.1.2.	A responsabilidade dos jurisdicionados perante o TCU é de natureza subjetiva, caracterizada mediante a presença de simples culpa stricto sensu, sendo desnecessária a caracterização de conduta dolosa ou má-fé do gestor para que ele seja responsabilizado.
24.1.3.	A responsabilização subjetiva requer a ocorrência de grave infração legal, a identificação da conduta do responsável e a demonstração do nexo de causalidade entre a conduta culposa (stricto sensu) e a grave infração legal. No caso, houve: (a) a grave infração legal - ofensa ao art. 3º, inciso III c/c o art. 4º, inciso III, letra h, da Resolução FNDE nº  8, de 24/9/2015, do art. 37, caput, c/c o art. 70, parágrafo único, da Constituição da República Federativa do Brasil; art. 93, do Decreto-lei 200/1967; e art. 66, do Decreto 93.872/1986; (b) a caracterização da conduta culposa do ex-gestor municipal, que descumpriu o prazo originalmente estipulado para prestação de contas dos recursos federais recebidos à conta do Programa Brasil Alfabetizado (omissão no dever de prestar contas) ; e (c)  a demonstração do nexo causal entre essa conduta e a grave infração legal cometida. 
24.1.4.		Nos processos relativos ao controle financeiro da Administração Pública, a culpa dos gestores por atos irregulares é legalmente presumida, ainda que não se configure ação ou omissão dolosa, admitida prova em contrário, a cargo do gestor. Na fiscalização dos gastos públicos, privilegia-se, como princípio básico, a inversão do ônus da prova. Nesse sentido, cabia ao Sr. Marcius Beltrão Siqueira demonstrar oportunamente a boa aplicação dos dinheiros e valores públicos sob sua responsabilidade, nos termos do art. 70, parágrafo único, da Constituição Federal e art. 93 do Decreto-Lei 200/1967, c/c o art. 66 do Decreto 93.872/1986, o que não ocorreu nestes autos.
24.2.	Argumento - não é razoável que o prefeito abandone suas atribuições para descer a minúcias das atividades burocráticas dos departamentos administrativos e esquadrinhar os atos de seus subordinados.
24.2.1.	Análise - a responsabilidade original sobre a tempestiva prestação de contas é do recorrente, titular do Poder Executivo Municipal, conforme exame contido nos itens 24.1.1 a 24.1.4. 
24.2.2.	Cabe esclarecer que eventual competência delegada à unidade municipal de contabilidade não implica a delegação de responsabilidade do ex-prefeito, competindo ao delegante a fiscalização dos atos de seus subordinados, o que não restou demonstrado nestes autos, o que faz remanescer a responsabilidade do recorrente por culpa in vigilando.
24.3.	Argumento - o Tribunal não caracterizou o elemento subjetivo culposo da omissão ou a conduta da qual se possa extrair o 'elevado grau de negligência'.
24.3.1.	Análise - a responsabilidade subjetiva do recorrente foi examinada nos itens 24.1.1 a 24.1.4 e 24.2.2 desta instrução. Não resta dúvida quanto à gravidade da conduta do responsável, que deixou de observar o prazo estipulado pelo FNDE para cumprir o dever constitucional de prestar contas dos recursos públicos a ele confiados. 
24.4.	Argumento - o Tribunal valorou equivocadamente as justificativas apresentadas pelo atraso na prestação de contas, que foram a responsabilidade assumida pela unidade municipal de contabilidade e o contexto administrativo que impediu o responsável de antever a ocorrência de uma falha organizacional, tal qual concluído no Acórdão 1217/2018-TCU-Plenário.
24.4.1.	Análise - conforme assentado na decisão recorrida, a assunção de responsabilidade pela unidade municipal de contabilidade, assim como a incapacidade do responsável de antever a ocorrência de uma falha organizacional, constituem argumentos insuficientes para elidir a responsabilidade primária do prefeito municipal de prestar contas dos recursos públicos recebidos, conforme exame contido nos itens 24.1.1 a 24.1.4 e 24.2.2 desta instrução.
24.5.	Argumento - é aplicável ao caso vertente o entendimento firmado no Acórdão 1217/2018-TCU-Plenário, que aprovou as contas do responsável, diante da mora na apresentação das contas, que foi justificada pelos erros cometidos pelo setor competente da prefeitura, pela demora na instauração da tomada de contas especial e pelo reconhecimento da boa-fé do ex-prefeito.
24.5.1.	Análise - de acordo com o voto condutor do Acórdão 1217/2018-TCU-Plenário, de relatoria do Ministro Augusto Nardes, o julgamento pela regularidade das contas do responsável decorreu do reconhecimento; (a) da correta aplicação dos recursos públicos; (b) de que o gestor não contribuiu para a omissão no dever de prestar contas; (c) de que não houve evidências de desapreço por parte do gestor a esse princípio constitucional; (d) de que a Contadoria-Geral do Município admitiu a falha em encaminhar tempestivamente a prestação de contas ao FNDE; e (e) da intempestiva e injustificada instauração da TCE após mais de 10 anos da ocorrência dos fatos.
24.5.2.	Observe que as circunstâncias verificadas no Acórdão 1217/2018-TCU-Plenário são distintas do presente caso, com destaque para o esforço do responsável em apresentar a prestação de contas. Note que neste processo o prazo para prestação de contas se encerrou em 31/10/2017 (peça 1, p. 1) , tendo sido o Sr. Marcius Beltrão Siqueira notificado pelo FNDE, em 23/1/2018, para apresentação de justificativas ou recolhimento do débito (peças 8 e 9) . Contudo, somente após o recebimento da citação do Tribunal de Contas da União, ocorrido em 22/4/2019 (peças 24 e 25) , o responsável adotou medidas para a restituição dos recursos e a prestação das contas. Ou seja, o prefeito tomou as devidas providências depois de mais de um ano do recebimento da notificação realizada pelo FNDE, o que demonstra o desapreço por parte do recorrente com o dever constitucional de prestar contas dos recursos públicos a ele confiados. Desse modo, entende-se que o entendimento assentado no Acórdão 1217/2018-TCU-Plenário não se aplica ao presente feito. 
24.6.	Argumento - a unidade técnica considerou as dificuldades reais do gestor como atenuantes para o atraso na prestação de contas, conforme o art. 22 da LINDB e o decidido nos Acórdão 9230/2011-TCU-Primeira Câmara, rel. Min. Raimundo Carreiro, e 2748/2011-TCU-2ª Câmara, rel. Min. Ubiratan Aguiar.
24.6.1.	Análise - a decisão do Tribunal não está vinculada ao exame da unidade técnica. As justificativas apresentadas pelo responsável para o atraso na prestação de contas não podem ser acolhidas conforme o exame contido nos itens 24.1.1 a 24.1.4, 24.2.2 e 24.5.2 desta instrução. 
24.7.	Argumentos - é aplicável ao caso vertente o entendimento firmado no Acórdão 9230/2011-TCU-Primeira Câmara, que aprovou as contas do responsável, diante da mora na apresentação das contas, devidamente justificada, do afastamento do débito e da comprovada regular gestão dos recursos repassados.
24.7.1.	Análise - as circunstâncias verificadas no Acórdão 9230/2011-TCU-Primeira Câmara, de relatoria do Ministro Raimundo Carreiro, são distintas das encontradas no presente processo. As alegações apresentadas pelo Sr. Marcius Beltrão Siqueira foram insuficientes para justificar a mora na prestação de contas, conforme exame contido nos itens 24.1.1 a 24.1.4, 24.2.2 e 24.5.2 desta instrução. 
24.8.		Argumentos - não houve a caracterização do 'erro grosseiro' (culpa grave ou dolo) , necessários à responsabilização pessoal do agente público, a teor do art. 28 da Lei 13.655/2018 e do Acórdão 2391/2018-TCU-Plenário, rel. Min. Benjamin Zymler. A omissão no dever de prestar contas era imperceptível e nem poderia ser evitada. 
24.8.1.	Análise - a injustificada omissão no dever de prestar contas, irregularidade grave e detectável pelo ex-prefeito, caracteriza o erro grosseiro do art. 28 da LINDB, pois a responsabilidade primária pela prestação de contas dos recursos transferidos por meio do Programa Brasil Alfabetizado era do prefeito municipal de Penedo/AL, conforme exame contido nos itens 24.1.1 a 24.1.4, 24.2.2 e 24.5.2 desta instrução.  
24.9. 	Argumento - a decisão recorrida é desarrazoada diante da ocorrência de erro escusável. A CGU considera o erro administrativo escusável 'quando, à luz da falibilidade humana, associada ao conjunto de atribuições e responsabilidades que recaem sobre o administrador público para o exercício diuturno de complexas tarefas, se tem configurado o inadequado cumprimento de suas atribuições'.  
24.9.1. 	Análise - a injustificada omissão no dever de prestar contas constituiu irregularidade grave e não um simples erro escusável, conforme exame contido nos itens 24.1.1 a 24.1.4, 24.2.2 e 24.5.2 desta instrução.
24.10.	Argumento - a decisão recorrida mencionou equivocadamente o Acórdão 1217/2019-TCU-Plenário como o precedente usado pelo recorrente.
24.10.1	Análise - não houve por parte do Tribunal o entendimento de que o referido acórdão foi utilizado pelo responsável como precedente. A referência feita ao Acórdão 1217/2019-TCU-Plenário, de relatoria do Ministro Walton Alencar Rodrigues, tanto na instrução de peça 50, p. 6-7, quanto no voto condutor do Acórdão 5126/2021-TCU-Segunda Câmara (peça 57, p. 2-3) , visou apontar o entendimento assentado naquela decisão de que a apresentação extemporânea da prestação de contas, sem atenuantes que justifiquem o atraso, porém com elementos que comprovem a boa e regular aplicação dos recursos, permite a exclusão do débito, mas não elide a omissão inicial, cabendo o julgamento pela irregularidade das contas com aplicação de multa.
24.11.	Argumento - os pressupostos da boa-fé subjetiva e objetiva se materializaram presentes no caso. Há precedentes que trataram da boa-fé subjetiva (Acórdão 12/1994-TCU-Segunda Câmara, 17/1996-TCU-Plenário, 103/1993-TCU-Plenário e 114/1995-TCU-Plenário) e da boa-fé objetiva (Acórdão 1217/2018-TCU-Plenário) . 
24.11.1.	Análise - a boa-fé subjetiva não é avaliada pelo TCU para efeito de responsabilização. É considerado de boa-fé o responsável que seguiu as normas pertinentes, os preceitos e os princípios do direito e que agiu de forma zelosa e diligente. A análise da conduta é feita sob o ponto de vista objetivo (v.g. Acórdão 7936/2018-TCU-Segunda Câmara, rel. Min. Augusto Sherman, 13732/2019-TCU-1ª Câmara, rel. Min. Walton Alencar Rodrigues, e 2399/2014-TCU-Plenário, rel. Min. José Mucio Monteiro) . Nesse sentido, não há como acolher a alegada boa-fé do recorrente, que deixou de observar diversos dispositivos legais previstos na Resolução FNDE 8/2015, no art. 70, parágrafo único, da Constituição Federal e art. 93 do Decreto-Lei 200/1967.
24.12.	Argumento - há precedente na jurisprudência do TCU no sentido de que, diante da ausência de má-fé e de prejuízo ao erário, inexistem motivos para a responsabilização do prefeito (Acórdão 2305/2010-TCU-Primeira Câmara) . 
24.12.1.	Análise - os fundamentos da responsabilização do recorrente constam nos itens 24.1.1 a 24.1.4, 24.2.2 e 24.5.2 desta instrução.
24.13.	Argumento - é desproporcional a decisão que trata igualmente o gestor, responsabilizado por falha de terceiros, e o gestor doloso que aplicou indevidamente os recursos públicos.
24.13.1.	Análise - não houve a alegada desproporcionalidade. Os fundamentos da responsabilização do ex-prefeito constam dos itens 24.1.1 a 24.1.4, 24.2.2 e 24.5.2 desta instrução.
24.14.	Argumento - não houve execução física ou financeira do programa, permanecendo a verba intacta na conta corrente específica, sendo espontaneamente devolvida aos cofres públicos.	
24.14.1.	Análise - o fato de não ter havido execução física e financeira do programa não exime o ex-prefeito de cumprir o prazo originalmente estipulado para prestação de contas dos recursos federais recebidos à conta do Programa Brasil Alfabetizado, conforme os itens 24.1.1 a 24.1.4, 24.2.2 e 24.5.2 desta instrução.
25.	Desse modo, não há como acolher os argumentos apresentados.
CONCLUSÃO
26.	A atuação do TCU não se encontra inviabilizada, de acordo com os critérios de prescrição da Lei 9.873/1999 e do Acórdão 1441/2016-TCU-Plenário. 
27.		O responsável não apresentou a justificativa razoável para o descumprimento do prazo originalmente estipulado para prestação de contas dos recursos federais recebidos à conta do Programa Brasil Alfabetizado (omissão no dever de prestar contas) , o que faz remanescer o julgamento pela irregularidade das contas, nos termos do art. 16, inciso III, alínea 'a' da Lei 8.443/1992.
PROPOSTA DE ENCAMINHAMENTO
28.	Ante o exposto, submete-se à consideração superior a análise do recurso de reconsideração interposto por Marcius Beltrão Siqueira contra o Acórdão 5126/2021-TCU-Segunda Câmara, propondo-se, com fundamento no artigo 33, da Lei 8.443/1992:
		a) conhecê-lo para, no mérito, negar-lhe provimento;
	b) dar ciência às partes e aos órgãos/entidades interessados."
	
	É o relatório.

Luiz Guilherme de Melo Lopes (6.386/OAB-AL), Miguel Carlos Mendes de Barros (44461/OAB-DF) e outros, representando Marcius Beltrão Siqueira.

Subprocurador-Geral Lucas Rocha Furtado.

TOMADA DE CONTAS ESPECIAL. FUNDO NACIONAL DE DESENVOLVIMENTO DA EDUCAÇÃO. PROGRAMA BRASIL ALFABETIZADO. OMISSÃO NO DEVER DE PRESTAR CONTAS. CITAÇÃO. CONTAS PRESTADAS INTEMPESTIVAMENTE. NÃO UTILIZAÇÃO DOS RECURSOS. RESTITUIÇÃO DOS VALORES ACRESCIDOS DOS RENDIMENTOS. AFASTAMENTO DO DÉBITO. IRREGULARIDADE DAS CONTAS. MULTA. RECURSO DE RECONSIDERAÇÃO. CONHECIMENTO. RAZÕES INSUFICIENTES PARA MODIFICAR A DECISÃO PROFERIDA. NEGATIVA DE PROVIMENTO.

TOMADA DE CONTAS ESPECIAL (TCE)

Secretaria de Recursos (Serur).

Examino recurso de reconsideração interposto por Marcius Beltrão Siqueira, ex-prefeito do município de Penedo/AL, gestões 2013/2016 e 2017-2020, contra o Acórdão 5126/2021-TCU-Segunda Câmara, de relatoria do Ministro Bruno Dantas, por meio do qual este Tribunal julgou irregulares as suas contas e lhe aplicou multa.
2.	A presente Tomada de Contas Especial foi instaurada pelo Fundo Nacional de Desenvolvimento da Educação (FNDE) em desfavor do recorrente, em razão da não comprovação da boa e regular aplicação dos recursos recebidos no âmbito do Programa Brasil Alfabetizado (PBA BRALF) , vigência 24/9/2015 a 24/9/2017, que tinha por objeto "promover a superação do analfabetismo entre jovens com 15 anos ou mais, adultos e idosos e contribuir para a universalização do ensino fundamental no Brasil".
3.	Na fase interna desta TCE, o órgão concedente concluiu pela impugnação total das despesas devido à omissão da prestação de contas, cujo prazo se encerrou em 31/10/2017. O Controle Interno anuiu a esse posicionamento. 
4.	No âmbito do TCU, o responsável foi chamado aos autos, em 22/4/2019, e apresentou sua defesa em 2/8/2019. Entretanto, em 15/10/2019, o FNDE comunicou a existência da prestação de contas enviada intempestivamente pelo responsável com recibo de 4/9/2019.
5. 	Por meio do Acórdão 5126/2021-TCU-Segunda Câmara, sob a relatoria do Ministro Bruno Dantas, este Tribunal considerou que a demonstração, na prestação de contas apresentada, da restituição dos valores acrescidos dos rendimentos da aplicação financeira afastava o débito inicialmente imputado ao responsável. Porém ainda assim lhe foi aplicada a multa prevista no art. 58, inciso I, da Lei 8.443/1992, no valor de R$ 3.500,00, pois se considerou injustificada a prestação das contas após a sua citação pelo TCU.  
6.	Irresignado, o responsável apresentou o recurso de reconsideração em exame, o qual foi analisado pela Secretaria de Recursos (Serur) , que se manifestou por negar-lhe provimento.
7.	De início, ratifico os termos do meu Despacho à peça 84 para conhecer dos recursos, satisfeitos os requisitos aplicáveis à espécie. No mérito, acompanho as conclusões e encaminhamentos propostos pela Serur, cujos fundamentos adoto como minhas razões de decidir, os quais também contaram com a anuência do membro do Ministério Público junto a este Tribunal (MPTCU) , sem prejuízo dos breves comentários que faço a seguir.
8.	O recorrente argumenta que, na qualidade de ex-Prefeito, não deveria ter sido responsabilizado pelo descumprimento do prazo originalmente estipulado para prestação de contas dos recursos federais recebidos à conta do Programa Brasil Alfabetizado (omissão no dever de prestar contas) , pois não foi ele o ordenador de despesas, tampouco coordenador do programa no seu município, não sendo razoável esperar que o chefe do Poder Executivo abandonasse suas atribuições para descer a minúcias das atividades burocráticas dos departamentos administrativos e esquadrinhar os atos de seus subordinados.
9.	Não merecem acolhimento tais argumentos, pois o dever de prestar contas dos recursos recebidos pelo FNDE é do chefe do Poder Executivo Municipal, segundo o art. 3º, inciso III c/c o art. 4º, inciso III, alínea "h", da Resolução FNDE nº  8, de 24/9/2015, art. 37, caput, c/c o art. 70, parágrafo único, da Constituição da República Federativa do Brasil; art. 93, do Decreto-lei 200/1967; e art. 66, do Decreto 93.872/1986.
10.	Em relação aos elementos caracterizadores da culpabilidade, entendo, na mesma linha da unidade técnica, estarem devidamente presentes e configurado o erro grosseiro, haja vista que o recorrente deixou de observar o prazo estipulado pelo FNDE para cumprir o dever constitucional de prestar contas dos recursos públicos a ele confiados. A meu ver, a injustificada omissão desse dever constituiu irregularidade grave e não um simples erro escusável.
11.	Em adição, alegou o recorrente que o Tribunal teria valorado equivocadamente suas justificativas apresentadas para o atraso na prestação de contas, que foram, no essencial: (i) a responsabilidade assumida pela unidade municipal de contabilidade; e (ii) o contexto administrativo que impediu o responsável de antever a ocorrência de uma falha organizacional. 
12.	Citou que, em outros julgados desta Corte de Contas, tais pontos teriam sido sopesados e as contas do responsável julgadas regulares com ressalvas, notadamente no Acórdão 1217/2018-TCU-Plenário, de minha relatoria, e Acórdão 9230/2011-TCU-Primeira Câmara, de relatoria do Ministro Raimundo Carreiro.
13.	Pelas razões a seguir apresentadas, entendo inaplicável a analogia do presente caso às mencionadas decisões. 
14.	Em relação ao Acórdão 1217/2018-TCU-Plenário, o julgamento pela regularidade das contas do responsável decorreu do reconhecimento: (a) da correta aplicação dos recursos públicos; (b) de que o gestor não contribuiu para a omissão no dever de prestar contas; (c) de que não houve evidências de desapreço por parte do gestor a esse princípio constitucional; (d) de que a Contadoria-Geral do Município admitiu a falha em encaminhar tempestivamente a prestação de contas ao FNDE; e (e) da intempestiva e injustificada instauração da TCE após mais de 10 anos da ocorrência dos fatos. Sem embargo, não se encontram caracterizadas neste processo circunstâncias similares às que conduziram aquele julgamento à regularidade com ressalvas, à exceção da ausência de irregularidade na aplicação dos recursos, já que, no presente caso, os recursos foram regularmente devolvidos sem que tenham sido utilizados.
15.	Da mesma forma, as circunstâncias verificadas no Acórdão 9230/2011-TCU-Primeira Câmara são distintas das encontradas no presente processo, pois ali também o responsável logrou justificar a mora na prestação das devidas contas.
16.	Quanto à alegada responsabilidade do setor de contabilidade, verifico que tal aspecto já foi devidamente avaliado na decisão originária, senão vejamos:
Voto condutor do Acórdão 5126/2021-TCU-Segunda Câmara (destaques acrescidos) :
17. Especificamente quanto às justificativas apresentadas, o responsável informa que a omissão resultou de uma falha organizacional do setor de contabilidade da prefeitura, uma vez que não houve execução financeira e/ou física do mencionado programa. Nesse sentido, apresentou uma declaração do responsável pelo acompanhamento e contabilidade do programa, datada de 8/9/2019. Arrematou que a omissão decorreu de falha humana involuntária, não imputável ao ex-prefeito e que não causou prejuízo ao erário. 
18. Embora a Resolução-FNDE 8/2015 atribua à Entidade Executora (EEx) indicar um gestor local responsável por coordenar o desenvolvimento do Programa em sua esfera de atuação, função vedada ao prefeito municipal, as regras de prestação de contas preconizadas no ato normativo atribuem à própria EEx as obrigações de prestação de contas, o que, em última instância, insere-se no dever de supervisão do mandatário municipal. 
19. Assim, perfilho das conclusões do parquet de que o prefeito busca transferir a responsabilidade pela prestação de contas ao setor de contabilidade da prefeitura, o que não afasta a sua responsabilidade, diante do seu dever de supervisão. 
20. Além disso, importa enfatizar que o prazo para prestação de contas se encerrou em 31/10/2017, tendo sido o responsável notificado pelo FNDE, em 17/11/2017, para apresentação de justificativas ou recolhimento do débito. 
21. Contudo, somente após a citação pelo Tribunal de Contas da União, em 22/4/2019, o responsável adotou medidas para a restituição dos recursos.
17.	Em tempo, cumpre registrar que a Serur avaliou a prescrição da pretensão punitiva e ressarcitória sob a ótica tanto do Código Civil (prescrição decenal) , utilizando as balizas do Acórdão 1441/2016-TCU-Plenário, como da Lei 9.873/1999 (prescrição quinquenal) , tendo constatado que não se configura a prescrição em ambos esses critérios.
18.	Por último, registro que o defendente fez juntar aos autos memorial (peça 95) , em que, em síntese, repisa a analogia dos presentes autos ao Acórdão 1217/2018-TCU-Plenário; reitera que o atraso na prestação de contas se deveu a falha organizacional do setor de contabilidade de seu município; que não houve culpa grave; e que não era razoável esperar que o Prefeito se incumbisse de verificar aspectos burocráticos da prestação de contas.
19.	Considero que todos esses pontos do memorial apresentado apenas reiteram alegações já trazidas aos autos e que foram apropriadamente avaliadas nesta e nas etapas processuais anteriores, as quais, conforme exposto acima, não julgo capazes de alterar os termos da deliberação proferida por esta Corte de Contas.
	Sendo assim, VOTO por que este Colegiado adote a minuta de acórdão que ora submeto à aprovação. 
TCU, Sala das Sessões, em 16 de agosto de 2022.
Ministro JOÃO AUGUSTO RIBEIRO NARDES 
Relator